臺灣高等法院臺中分院刑事判決　　　　 96年度上訴字第337號
上　訴　人　臺灣臺中地方法院檢察署檢察官
被　　　告　甲○○
　　　　　　丙○○
共　　　同
選任辯護人　劉喜律師
上列上訴人因被告偽造文書等案件，不服臺灣臺中地方法院93年
度訴字第1238號中華民國95年9月19日第一審判決（起訴案號：
臺灣臺中地方法院檢察署93年度偵字第7616號），提起上訴，本
院判決如下：
    主  文
原判決撤銷。
甲○○、丙○○共同行使偽造私文書，足以生損害於公眾及他人
，各處有期徒刑伍月，如易科罰金，均以銀元參佰元即新台幣玖
佰元折算壹日。
如附表所示之物，均沒收。
    事  實
一、甲○○、丙○○均係台中縣大里市○○路「綠意親境公寓大
    廈」之住戶，該公寓大廈共有住戶175戶，於民國88年九二
    一大地震經台中縣大里市公所判定為全倒，嗣經其他住戶施
    可、林天彥代表向行政院公共工程委員會（下稱公共工程委
    員會）及內政部（當時由公共工程委員會及內政部合組「九
    二一震災受損建築物安全鑑定小組」處理鑑定事宜）提出最
    終鑑定之申請，因主張修繕與主張拆除重建之住戶名單重疊
    ，以致主張修繕之住戶戶數未達總住戶數之二分之一。經公
    共工程委員會及內政部會銜函文通知應於91年10月4日前應
    補正名單，因逾期仍未補正，而對此最終鑑定之申請予以不
    受理決議。台中縣大里市公所遂於92年3月26日發函通知於
    92年5月1日拆除該大樓。甲○○與丙○○因力主修繕，於92
    年2月22日在該大樓召開「綠意親境公寓大廈（社區）九二
    一震災災後重建區分所有權人會議」分別擔任主席，及會議
    記錄。明知當天前往開會之住戶僅有5、60戶，就全體之175
    戶戶數並未達二分之一亦即88戶，且當天會議決議結果並未
    有92戶住戶同意修繕，二人為符合竟虛偽捏造不實內容，由
    丙○○事後製作會議記錄，內容記載「實到75戶」及「決議
    事項：同意修繕及授權修繕管理委員會全權處理本工程之相
    關事宜，決議如連署名冊共92戶。」等不實內容。甲○○、
    丙○○明知住戶丁○○（住戶編號CD3）、賴秀琴（I8）、
    董秀岩（K7）、劉碧綢（B5）、林玉素（F7）、劉誠源（G7
    ）、吳梅英（P11）、湯甜（E4）、馬秀蘭（O6）均未前往
    參加開會且未授權他人全權處理修繕事宜，甲○○、丙○○
    竟連續自92年2月22日日起，至92年3月24日止，在該大樓內
    ，就開會當天之「台中縣大里市綠意親境公寓大廈區分所有
    權人會議簽到冊」（「下稱會議簽到冊」）及「台中縣大里
    市綠意親境公寓大廈（社區）區分所有權人同意修繕管理委
    員會全權處理連署名冊」（下稱「同意修繕連署名冊」）上
    委由不詳姓名之人冒簽丁○○、賴碧琴、董秀岩、劉碧綢、
    林玉素、劉誠源、吳梅英、湯甜、馬秀蘭等人之簽名，並利
    用不知情刻印店偽刻劉碧綢、丁○○、湯甜、林玉素、劉誠
    源、賴秀琴、吳梅英之印章，蓋用印文於偽簽之姓名下方，
    又與不詳姓名年籍之人共謀，由不詳姓名之人在簽到冊上偽
    造劉碧綢、丁○○、湯甜、林玉素、劉誠源、賴秀琴、吳梅
    英之印文，按捺董秀岩之指印。並在同意修繕授權管理委員
    會全權處理連署名冊上，偽造劉碧綢、丁○○、湯甜、林玉
    素、劉誠源、賴秀琴、吳梅英之印文，按捺董秀岩、馬秀蘭
    之指印。分別冒充係各該住戶本人參加開會及連署者。甲○
    ○、丙○○並於92年3 月25日持上開內容不實之會議記錄及
    有偽造簽名、印文、指印之「會議簽到冊」、「同意修繕連
    署名冊」向公共工程委員會及內政部申請最終鑑定，並由「
    九二一震災受損建築物安全鑑定小組」於92年9月4日做出該
    大樓可修繕補強之鑑定意見。嗣因住戶丁○○不服該鑑定意
    見，向行政院提出訴願並申請閱覽相關卷宗資料，始知上開
    住戶遭冒名簽名及偽刻印章蓋用並由不詳之人按捺指印冒充
    本人之情形，足生損害於丁○○等人及「九二一震災受損建
    築物安全鑑定小組」鑑定之正確性。
二、案經丁○○告發由臺灣臺中地方法院檢察署檢察官偵查起訴
    。
    理  由
一、訊據被告甲○○、丙○○供承有於92年2月22日召開區分所
    有權人會議，並製作名冊，將會議簽到冊、同意休戰連署名
    冊等文件提出公共工程委員會聲請最終鑑定之事實，惟均矢
    口否認有偽造文書之犯行，先後辯稱：當時只有楊順德要我
    幫他簽名，沒有幫其他人簽名或偽簽之情形，當天會議簽到
    冊及同意修繕連署名冊是同時拿出來，有一些是事後請他們
    補簽；當天會議簽到冊及同意修繕連署名冊是同時拿出來，
    會議結束後，請同意的人簽名，當天約有60人左右之簽名，
    後來就將名冊交給甲○○，不足法定人數的部分就由他處理
    ；開會當天伊等係分別負責主持會議及紀錄，與會之住戶如
    何在簽到冊上簽名，伊等均沒有參與，或受託代他人簽名卻
    未出具委託書，而當天開會之目的是要讓住戶了解只要總住
    戶二分之一以上同意修繕即可申請最終鑑定之訊息，並藉以
    達成共識，惟最後還是要以連署名冊之結果為準，故會議結
    束後仍讓住戶在簽到冊及連署名冊補簽名，伊等不認為過程
    有何違法之處，又案發後伊等比對董秀岩之筆跡，應該是他
    自己的簽名，且馬秀蘭、丁○○、謝建立、劉碧綢原都是同
    意修繕的，其中馬秀蘭曾委託陳燕玉之夫辦理修繕事宜，丁
    ○○、謝建立、劉碧綢曾分別電匯修繕款五萬五千元給綠意
    清境管理委員會云云。然查：
  (一)上開事實業據告訴人丁○○及證人賴秀琴、董秀岩、劉碧綢
    、林玉素、劉誠源、吳梅英、湯甜、馬秀蘭於偵查中證稱：
    並不知道有開會之情形或稱知道開會，並均稱名冊上之簽名
    非其所簽，且未委託或授權他人簽名或蓋章、按捺指紋等語
    。證人謝建立證稱：「當天我去時，約有4、50人，人數是
    斷斷續續的，確定人數我不知道，簽到冊是我簽名的，同意
    修繕連署名冊不是我的簽名也沒有按指紋」等語（見偵查卷
    二第11頁），並有「會議簽到冊」、「同意修繕連署名冊」
    各一份在卷可參。再查：被告甲○○於偵查中供稱：「當天
    的表決人數我記不清楚了，有參加開會的人我記不清楚了，
    有參加開會的人之半數同意，是指實際在場的人過半數」等
    語；證人即被告丙○○於偵查中證稱：「實際上以在場的人
    過半數同意修繕，會議記錄是事後整理出來的，有些是沒有
    來開會的，而我們在事後聯絡他們，他們同意修繕，所以才
    會有95人同意修繕」等語。則被告二人稱是先經由開會做成
    修繕之決議，當場表決同意者有當場簽名，有些是事後才去
    找住戶在同意修繕連署名冊上簽名，可見在同意修繕連署名
    冊上簽名者並未參與會議。然依卷附被告送相關單位之報到
    名冊與同意修繕之連署名冊之住戶，二者幾乎相同，既是有
    些未前來參加事後聯絡所簽，既然未參加開會何以會在簽到
    冊上簽名，則其在簽到冊上之簽名顯非真實，被告所言顯有
    矛盾。且被告丙○○所做成之會議記錄「實到住戶95戶，同
    意修繕連署名冊92戶」之內容顯與事實不符，該會議記錄內
    容係屬偽造。被告二人顯係為符合公共工程委員會申請最終
    鑑定之要件，而捏造不實之資料。
  (二)住戶王江愛卿之弟江慶炎、住戶黃星川之妻陳雅玫均是當天
    亦有到場開會之人，證人江慶炎證稱：「當時報到冊是我簽
    的，出席會議委託書何時簽的沒有印象，我大約二點多去就
    在開會了，約三點多離開，會議尚未結束，大約30 人左右
    表決」等語。證人陳雅玫證稱：「沒有接到開會通知，當天
    是回去看房子，他們正好在開會，約是下午接近傍晚‥‥當
    天簽了幾份，我忘記了，出席會議委託書不是當天簽的，我
    參加開會約五分鐘就離開，開會時我並沒有表示意見，我沒
    注意當天有無表決及開會內容」等語。而被告二人辯稱：當
    時有些人委託他人出席會議，然依卷附之出席會議委託書僅
    有8份（經甲○○當庭提出亦係此8份，核閱後發還甲○○）
    ，是僅該8人確係有委託他人出席會議，而江慶炎、陳雅玫
    代理他人出席會議，不僅有出席會議委託書（就此應係被告
    事後請渠等補簽的），且在會議簽到冊及同意修繕連署名冊
    之簽名下方均有書寫「代」字，以表示是代理他人出席，而
    告訴人及證人賴碧琴、董秀岩、劉碧綢、林玉素、劉誠源、
    吳梅英、湯甜、馬秀蘭既未親自到場且未出具出席會議委託
    書委託他人出席會議，而在渠等之簽名下方更無代理之人之
    「代」字，益徵渠等之簽名非渠等或授權他人所簽，係屬偽
    造。
  (三)證人陳雅玫證稱當天只參加約五分鐘，不知開會內容亦未表
    示意見，且其夫黃星川當日亦未參加開會。然依丙○○所做
    之會議記錄，竟有黃星川之發言紀錄，雖就此可能係黃星川
    曾有之問題，然當天黃星川不僅未前去開會亦未發表意見，
    其妻雖有到場但亦未發表意見，丙○○竟在會議記錄黃星川
    之發言，就此部分，顯非事實，就非事實之內容而為記載，
    所做之記載顯屬偽造。
  (四)證人王淑貞於偵查中證稱：當天會議我從頭到尾在場，一點
    多就下去幫忙，約二點多開始，剛開始有3、40人在中庭，
    後來守衛室及外面都有人，當天有表決一次，表決時約有5
    、60人，有多少人舉手我就不知道了。而表決後，也有人過
    來簽，表決後開完會也有人過來簽，當天開會開到四點多結
    束，有些人是在五點多才來，但是我還是讓他們簽。，我沒
    有印象開會時何人發言等語（見偵查卷二第106、107頁）。
    證人林得福於偵查中證稱：我是代理我太太柯惟馨去開會，
    大約去不到五分鐘，因為沒有什麼人，大約20幾人，也還沒
    有開始開會，我問了是修繕的會議，我就走了等語（見偵查
    卷二第120頁）。證人賴麗華於偵查中證稱：我大約去一、
    二個小時，且當時沒有幾個人，大部分是住在那裡的人，當
    時只有2、30人等語（見偵查卷第120頁）。因此表決當時既
    然僅有2、30人或5、60人在場，雖大部分同意修繕者才前去
    開會，然非所有開會之人均是同意修繕，可知表決結果同意
    修繕者之戶數不超過5、60人，則被告如何可做出會議決議
    有92戶同意修繕之結論。可知被告二人係為再次向公共工程
    委員會及內政部合組「九二一震災受損建築物安全鑑定小組
    」提出最終鑑定之申請，且為將同意修繕之戶數拼湊至總戶
    數之過半數，明知並未有過半之戶數參加開會且同意修繕，
    竟捏造有超過總戶數二分之一戶數參加開戶及過半數戶數同
    意修繕之事實，進而在會議之簽到冊及同意修繕連署名冊上
    偽簽丁○○等之簽名，以達到過半戶數之要求。
  (五)證人王淑貞於93年10月5日在原審雖證稱：「（問：92年2月
    22日下午開會時妳有沒有到開會地點？）有」、「（問：當
    天會議簽到冊是什麼人在負責處理？）我有參加，我有簽」
    、「（問：甲○○和丙○○有沒有參加處理會議簽到冊？）
    他們沒有管這個名冊」、「（問：那天甲○○、丙○○當天
    在處理什麼事？）他們二人在做主席，在前面講話」、「（
    問：當天有人在做主席，簽到簿放在那裡？）會議旁邊，有
    人在管，但沒有固定的人在管，有好幾個，我有些不認識」
    、「（問：開會時你有聽到主席說可以代簽名？）沒有聽到
    ，但有些人會委託別人簽，但要委託書放在旁邊，我們都是
    地震後才認識的，我們一百七十五戶本來都不認識，但簽到
    簿不需要委託書，只要有來都可簽，我們都叫他本人自己簽
    ，會議簽到簿都放在那裡，有來就自己簽，我們如果在忙，
    就會有人幫忙顧，甲○○他們沒有指定人在那邊看顧簽到簿
    ，我們92年開會時並沒有人在那邊看顧。」等語（見原審卷
    一第82至85頁）。惟查其立場與被告等均同為贊成修繕之人
    ，所為之證言是否有偏頗被告之虞，已足懷疑。且其所證述
    之情形，既無法明確肯定實際到場開會簽到之人為何人，再
    由其證言可知，甚多之人實際上並未到場開會，竟仍任由簽
    到，可見該簽到名冊已與實情不符，亦難排除被告等為湊足
    人數而冒名簽署之情形，是證人王淑貞之證言，尚難據為被
    告等有利之證明。至於證人曾義龍於93年10月5日在原審證
    稱：「（問：你開會時有去？）有，我有去十分鐘就走，我
    有將我的意見寫在紙條上交給丙○○，叫他要把我記錄上去
    」、「（問：你那天去開會被告二人在做什麼？）丙○○負
    責記錄，甲○○負責主持會議，叫大家安靜下來」、「（問
    ：簽到簿上你有簽名，當時是誰在管理？）有，印象中不是
    丙○○、甲○○在管，是住戶在管，至於誰管印象已經模糊
    。」等語（見原審卷一第88頁）。證人謝建立於93年10月5
    日在原審證稱：「（問：92年開會那天你是否有去？）有，
    簽到簿是不記得是誰在顧，因為我認識的人不多，我記得是
    甲○○、丙○○在主持會議」、「（問：開完會後的開會資
    料，後來是誰收走？）我沒有印象，開會的地方在中庭，簽
    到簿是放在入口，我到時甲○○、丙○○都在主席臺。」等
    語（見原審卷一第94頁）。惟查，本件之重點在於被告等明
    知開會之人數，並未達法定人數，竟仍製作不實之會議記錄
    ，並於簽到冊上偽造簽到之情形，且於連署名冊上偽造簽名
    、印文、指印等，是以開會時由何人主持，簽到簿由何人管
    理，均非本件爭執之所在。因此，證人曾義龍、謝建立於原
    審之證言，亦難作為被告有利之論據。
  (六)本件經原審將系爭簽到冊原本、連署名冊原本，送請法務部
    調查局鑑定結果，有關指紋鑑定部分，因待鑑指紋之紋線特
    徵過少，致無法鑑定；有關筆跡鑑定部分，因所提供參對之
    丙○○、甲○○平日書寫字跡數量過少且其中與待鑑字跡相
    關筆劃之字樣又不足，另又無各待鑑簽名之相關當事人親簽
    字樣可知參比，難以進行鑑定，有法務部調查局93年12月1
    日調科貳字第09300478130號函、94年2月2日調科貳字第094
    00049800號函在卷可稽（見原審卷一第144、154頁）。原審
    再將丁○○、賴秀琴、董秀岩、劉碧綢、林玉素、劉誠源、
    吳梅英、湯甜、馬秀蘭、謝建立等人在簽到冊、連署名冊上
    之簽名、指印與被告二人之字跡、指紋送請國防部憲兵司令
    部比對鑑定結果，認「連署名冊丁○○簽名字跡筆劃書寫顫
    抖、不流暢，無法比對，簽到冊上丁○○簽名字跡，與被告
    二人簽名字跡均不相符。連署名冊賴秀琴簽名字跡有描繪之
    虞，無法比對，簽到冊賴秀琴字跡，與被告二人簽名字跡均
    不相符。簽到冊、連署名冊上董秀岩簽名字跡，與被告二人
    字跡均不相符。連署名冊劉碧綢簽名字跡有描繪之虞，無法
    比對，簽到冊劉碧綢字跡，與被告二人簽名字跡均不相符。
    簽到冊、連署名冊上林玉素筆跡書寫緩慢、不流暢，無法比
    對。連署名冊劉誠源簽名字跡有描繪書寫之虞，無法比對，
    簽到冊劉誠源簽名字跡，與被告二人簽名字跡均不相符。簽
    到冊、連署名冊上吳梅英字跡書寫緩慢、連筆較少，無法比
    對。簽到冊、連署名冊上湯甜簽名字跡，與被告二人簽名字
    跡均不相符。簽到冊、連署名冊上馬秀蘭簽名字跡，與被告
    二人簽名字跡均不相符。連署名冊上謝建立簽名字跡有描繪
    書寫之虞，無法比對。簽到冊、連署名冊內董秀岩簽名字跡
    下方指印捺印面積過小，且部分紋線有暈染干擾情形，無足
    夠特徵可供觀察。連署名冊內謝建立簽名字跡下方指印墨色
    過濃，紋線嚴重暈染干擾，致無法比對。」此有憲兵司令部
    刑事鑑識中心95年7月31日安鑑字第01245號鑑驗通知書一份
    在卷可稽（見原審卷二第21至63頁）。惟查本件被告等既存
    心偽造該等文書，至愚者亦不致自己親自在其上簽名或按捺
    指印，因此法務部調查局之覆函、國防部憲兵司令部刑事鑑
    識中心鑑定之結果，尚不足為有利於被告之證明。綜上所述
    ，被告等所辯，均係事後卸責之詞，不足採信。本件事證明
    確，被告等犯行，均堪認定。
二、按刑法於民國94年2月2日經總統令修正公布，於95年7月1日
    施行，修正後刑法第2條第1項規定：「行為後法律有變更者
    ，適用行為時之法律。但行為後之法律有利於行為人者，適
    最有利於行為人之法律。」被告等行為後，法律有變更，經
    比較新舊刑法關於易科罰金之規定，應以修正前刑法第41條
    第1項前段之規定，有利於被告，因此本件應適用被告等行
    為之法律處斷。核被告甲○○、丙○○所為，係犯刑法第21
    6條、第210條之行使偽造文書罪。被告二人先後多次偽造會
    議記錄、簽到冊、同意修繕連署名冊行為，均時間緊接，所
    犯構成要件相同，顯係基於概括犯意而為，應依修正前刑法
    連續犯之規定，論以一罪。被告等利用不知情之刻印店偽造
    印章之行為，係屬間接正犯；被告等與不詳姓名之人偽造私
    文書之行為，有犯意聯絡及行為分擔，應論以共同正犯。被
    告等偽造印文、署押，係偽造私文書之階段行為；被告等偽
    造私文書後復持以行使，其偽造之低度行為，已為一次行使
    之高度行為所吸收，均不另論罪。公訴意旨雖認被告等僅偽
    刻丁○○、劉碧綢、賴秀琴、吳梅英之印章，惟查上開名冊
    之上，亦有湯甜、林玉素、劉誠源之印文，足認並非該等之
    人所有者，亦堪認係被告等偽造者，因此部分與已起訴部分
    有吸收關係，為起訴效力所及，本院自應併予審理；公訴意
    旨雖以：被告等又明知住戶謝建立（編號CD5）雖有到場開
    會但未授權他人全權處理修繕事宜，竟於「同意修繕連署名
    冊」偽簽謝建立之簽名即由不詳姓名年籍之人在其名字下方
    按捺指紋冒充係謝建立本人之簽名按捺指紋一節，經查住戶
    謝建立既有到場，則可推知其有參與之意，究竟被告等是否
    有偽造其簽名或按捺指印之行為，尚乏積極證據證明，因公
    訴意旨認此部分與上述論罪部分，有連續犯裁判上一罪之關
    係，爰不另為無罪之諭知，均予敘明。被告二人間就行使偽
    造私文書之行為，有犯意聯絡及行為分擔，應論以共同正犯
    。原審漏未詳查，遽為被告等無罪之諭知，尚有未合。檢察
    官上訴指摘原判決不當，為有理由，應予撤銷改判。爰審酌
    被告等犯罪之動機、目的、手段、犯罪所生之損害、犯罪後
    之態度等一切情狀，分別量處如主文第二項所示之刑，並諭
    知易科罰金之折算標準。偽造如附表所示之之印章、印文、
    署押、指紋，應依刑法第219條，併予宣告沒收。
據上論結，應依刑事訴訟法第369條第1項前段、第364條、第299
條第1項前段，修正後刑法第2條第1項前段、刑法第216條、第21
0條、第219條、修正前刑法第28條、第41條第1項前段，判決如
主文。
本案經檢察官乙○到庭執行職務。
中　　華　　民　　國　　96　　年　　5 　　月　　15　　日
            刑事第十一庭  審判長法　官  陳  朱  貴
                                法　官  胡  文  傑
                                法　官  郭  同  奇
上列正本證明與原本無異。
如不服本判決應於收受送達後十日內向本院提出上訴狀，其未敘
述上訴之理由者並得於提起上訴後十日內向本院補提理由書（均
須按他造當事人之人數附繕本）。
                                書記官  康  孝  慈
中　　華　　民　　國　　96　　年　　5 　　月　　22　　日
附錄論罪科刑法條
刑法第210條
偽造、變造私文書，足以生損害於公眾或他人者，處五年以下有
期徒刑。
刑法第216條
行使第二百十條至第二百十五條之文書者，依偽造、變造文書或
登載不實事項或使登載不實事項之規定處斷。
附表：
一、綠意清境公寓大廈（社區）區分所有權人會議簽到冊上：
    偽造之劉碧綢、丁○○、湯甜、林玉素、劉誠源、賴秀琴、
    董秀岩、馬秀蘭、吳梅英署押（簽名）；偽造之劉碧綢、丁
    ○○、湯甜、林玉素、劉誠源、賴秀琴、吳梅英印文；偽造
    之董秀岩指印。
二、綠意清境公寓大廈（社區）區分所有權人同意修繕授權管理
    委員會全權處理連署名冊上：
    偽造之劉碧綢、丁○○、湯甜、林玉素、劉誠源、賴秀琴、
    董秀岩、馬秀蘭、吳梅英署押（簽名）；偽造之劉碧綢、丁
    ○○、湯甜、林玉素、劉誠源、賴秀琴、吳梅英印文；偽造
    之董秀岩、馬秀蘭指印。
三、偽造之劉碧綢、丁○○、湯甜、林玉素、劉誠源、賴秀琴、
    吳梅英印章。
